臺灣高等法院高雄分院民事判決
110年度再易字第49號
再審原告    保證責任屏東縣豐誠蔬果加工生產合作社

法定代理人  陳石定  
訴訟代理人  焦文城律師
再審被告    保證責任雲林縣好收合作農場

法定代理人  許清淵  
上列當事人間侵權行為損害賠償事件，再審原告對於中華民國11
0年5月28日本院110年度上易字第35號確定判決提起再審，本院
於民國110年9月28日言詞辯論終結，判決如下：
    主  文
再審之訴駁回。
再審訴訟費用由再審原告負擔。
    事實及理由
一、再審原告主張：兩造於民國107年10月5日分別簽訂青花菜原
    料半成品加工合約書及白花菜原料半成品加工合約書（下合
    稱系爭107年加工合約），約定再審被告於該年度產季（107
    年11月至隔年3月）應栽種青花菜及白花菜數量各20萬公斤
    ，每公斤新臺幣（下同）21元，再審原告已預付每公斤訂金
    4元，共計160萬元。詎截至108年2月13日止，再審被告之部
    分給付未達系爭加工合約所定品質而不得計價，僅54,101公
    斤之青（白）花菜符合約定品質，價值共計1,136,121元。
    嗣產季結束後，系爭加工合約期限屆滿，再審被告未再交付
    青（白）花菜，就白花菜部分供貨不足，且有蟲害之不良，
    違反契約，已構成不完全給付，再審原告共計溢付463,879
    元（計算式：預付160萬元－已給付部分價值1,136,121元＝溢
    付463,879元），再審被告受有不當得利，再審原告依民法
    第179條、第227條第1項規定訴請再審被告返還463,879元。
    另再審被告前於105年間因新購青花菜截切機一台（型號：H
    I-CW560，下稱系爭截切機），積欠訴外人鑫義機械工業股
    份有限公司（下稱鑫義公司）尾款90萬元，兩造合意由再審
    原告墊付尾款90萬元後，由再審原告取得系爭截切機之所有
    權，嗣於106年10月2日兩造簽訂青花菜原料半成品加工合約
    書（下稱系爭106年加工合約）時出借予再審被告使用，迄
    系爭107年加工合約簽訂後持續出借予再審被告使用。再審
    原告主張依民法第761條第1項規定，及參照再審原告舉證提
    出「原證7」之106年8月31日鑫義公司送貨單（下稱系爭送
    貨單）與「原證21」之2台截切機180萬元尾款請款通知（下
    稱系爭尾款通知），可認於鑫義公司將系爭截切機交付再審
    原告而取得所有權，因系爭截切機借貸目的已使用完畢，再
    審被告竟拒絕返還；另參照再審原告舉證提出「原證9」之
    廠商進貨明細表（下稱系爭進貨明細表）與「原證11」之10
    8年2月10日驗收記錄表（下稱系爭驗收紀錄表），相互核對
    後數量、檢查品質記錄驗收資料應相符，可認再審被告主張
    其交付之青(白)花菜重量應不可採，且含有蟲害不良率應超
    過10％，而有違約情形。再審原告乃訴請再審被告返還系爭
    截切機及463,879元，經原法院109年度訴字第119號判決敗
    訴，再審原告不服提起上訴，亦經本院110年度上易字第35
    號判決敗訴確定（下稱原確定判決）。惟原確定判決漏未斟
    酌系爭送貨單、系爭尾款通知、系爭進貨明細表與系爭驗收
    紀錄表，因而認再審原告未取得系爭截切機所有權，且再審
    被告給付之青(白)花菜重量未短少，亦無超過約定之蟲害不
    良率，有民事訴訟法第497條就足影響於判決之重要證物漏
    未斟酌之情形。再者，就是否取得系爭截切機所有權與白花
    菜是否檢驗合格，再審被告僅言詞否認再審原告提出之證據
    ，均未提出任何證據可資證明，原確定判決就舉證責任之分
    配顯然有誤；且原確定判決認再審原告就不完全給付可能補
    正而未催告再審被告，則不得對再審被告主張民法227條第1
    項、第232條規定無利益之遲延給付損害賠償，此部分法規
    之適用均顯有錯誤，亦有民事訴訟法第496條第1項第1款之
    適用法規顯有錯誤情形等語，為此，爰依民事訴訟法第497
    條、496條第1項第1款規定提起再審之訴等語。求為判決：㈠
    原確定判決及第一審判決均廢棄。㈡再審被告應將系爭截切
    機返還再審原告。㈢再審被告應給付再審原告463,879元，及
    自109年3月1日起至清償日止，按週年利率5％計算之利息。
二、再審被告則以：關於463,879元不當得利部分，再審原告未
    依系爭107年加工合約第3條第4項約定，若認有品質不合格
    時，立即告知再審被告，又系爭進貨明細表與系爭驗收紀錄
    表係由再審原告有關係之公司、員工單方面製作，就再審原
    告認為之不良品，未依約通知會同再審被告討論議價。另就
    系爭截切機部分，兩造並無第三人利益契約之約定，實為再
    審原告墊付90萬元價金，而截切花菜作業之農糧署之補助金
    則由再審原告領取，形同再審被告自行支付系爭截切機之價
    金，系爭截切機應由再審被告取得所有權。原確定判決均已
    有斟酌再審原告之證物，並無再審原告主張之再審事由存在
    ，原確定判決並無違誤等語置辯。
三、按民事訴訟法第496條第1項第1款所謂適用法規顯有錯誤，
    係指確定判決所適用之法規，顯然不合於法律規定，或與司
    法院大法官之解釋或憲法法庭之裁判顯然違反，或消極的不
    適用法規，顯然影響判決者而言，並不包括判決理由矛盾、
    理由不備、取捨證據失當、調查證據欠週、漏未斟酌證據、
    認定事實錯誤及在學說上諸說併存致發生法律上見解歧異等
    情形在內（最高法院110年度台再字第1號裁定意旨參照）。
    次按不當得利返還請求權，以無法律上之原因而受利益為其
    成立要件之一，故主張此項請求權成立之原告，應就無法律
    上之原因而受利益之事實，負舉證責任（最高法院77年度台
    上字第1756號判決意旨參照）。又按主張不當得利請求權之
    原告，係因自己之行為致造成原由其掌控之財產發生主體變
    動，則因該財產變動本於無法律上原因之消極事實舉證困難
    所生之危險自應歸諸原告，始得謂平。是以原告對不當得利
    請求權之成立要件應負舉證責任，亦即原告必須證明其與被
    告間有給付之關係存在，且被告因其給付而受有利益以及被
    告之受益為無法律上之原因，始能獲得勝訴之判決（最高法
    院91年度台上字第1673號判決意旨參照）。末按民事訴訟法
    第497條規定之所謂就足以影響於判決之重要證物漏未斟酌
    之情形，係指足以影響判決基礎之重要證物，雖當事人已在
    前訴訟程序提出，然未經確定判決加以斟酌者而言；或忽視
    當事人聲明之證據而不予調查，或就聲請或依職權調查之證
    據未為判斷，均不失為漏未斟酌，且以該證物足以動搖原確
    定判決基礎者為限。若縱經斟酌該證物亦不足影響原判決之
    內容，或原判決曾於理由中說明其為不必要之證據者，均與
    民事訴訟法第497條之要件不符。故如證物於確定判決中已
    經斟酌，尚不得以斟酌認定事實之結果，不採當事人之主張
    或抗辯，即據為本條再審之理由。
四、經查：原確定判決審認系爭進貨明細表(見一審卷一第55頁)
    ，因未會同再審被告秤重確認，尚難僅憑再審原告所屬人員
    單方面製作之系爭進貨明細表，即認再審原告之主張為可採
    ，並採證人黃致傑之證述與再審被告之證物好收地磅記錄單
    ，認定再審被告交付之青花菜、白花菜總重92,478公斤為可
    信，且雖可認有蟲害之事實，但不足以證明有系爭107年加
    工合約約定之蟲害超過3％，總不良率超過10％之事實等情，
    足認原確定判決並非漏為斟酌系爭進貨明細表，縱系爭進貨
    明細表、系爭驗收紀錄表之記錄互核後，再審原告仍不得以
    原確定判決於系爭進貨明細表、證人黃致傑之證述與好收地
    磅記錄單之各證物、證詞間斟酌後認定事實之結果，不採再
    審原告之主張，即據為民事訴訟法第497條再審之事由。再
    審原告主張原確定判決此部分有民事訴訟法第497條之情形
    ，並不可採。
五、次查：再審原告主張其提出之系爭送貨單、系爭尾款通知、
    系爭進貨明細表與系爭驗收紀錄表（見一審卷一第47頁、第
    363頁、第55頁、第59頁至第65頁），屬足影響於判決之重
    要證物，原確定判決均漏未斟酌之情形云云。惟就系爭送貨
    單（見一審卷一第47頁）經原確定判決斟酌後，認定簽收人
    欄為空白，不足以證明系爭截切機為再審原告所簽收與所有
    權已移轉讓與再審原告，而另採認再審被告抗辯之由再審原
    告為再審被告墊付採購系爭截切機90萬元之部分貨款，並由
    再審原告領取農糧署補助款以回收墊付款項；又縱原確定判
    決未敘及系爭尾款通知（見一審卷一第363頁），然鑫義公
    司既以函文表明：「……唯一確認是豐誠蔬果加工生產合作社
    （再審原告）先行代付90萬元給我方（鑫義公司），係好收
    合作農場（再審被告）購買青花菜截切機部分貨款……」等語
    （見一審卷二第23頁），足認早於105年12月間，系爭截切
    機之出賣人鑫義公司認知之買受人為再審被告，且已收受再
    審原告為再審被告墊付之尾款，系爭截切機之貨款收受與標
    的物之交付均已完成，則系爭截切機貨款收受與標的物之交
    付時間上之先後，並不影響原確定判決採認鑫義公司函文表
    示係開立105年12月7日送貨日開立之發票（見一審卷二第23
    頁至第25頁），作成再審被告取得系爭截切機所有權之認定
    ，足見再審原告以原確定判決斟酌系爭送貨單後認定事實之
    結果，不採再審原告之主張，即據為民事訴訟法第497條再
    審之事由一節，並非合法之再審理由。至系爭尾款通知，及
    再審原告提起再審之訴後，請求向行政院農業委員會農糧署
    調取再審被告105年度申請「105年農糧署獎勵補助方案」購
    買系爭截切機之相關申請及核准資料云云，經核均不足以影
    響原確定判決所為「再審原告為再審被告墊付採購系爭截切
    機90萬元之部分貨款，並由再審原告領取農糧署補助款以回
    收墊付款項」之認定，揆諸前揭說明，再審原告主張原確定
    判決此部分有民事訴訟法第497條之情形，亦不可採。
六、再者，再審原告主張再審被告僅言詞否認再審原告提出之證
    據，就系爭截切機之所有權及花菜是否檢驗合格，均未提出
    任何證據，原確定判決就舉證責任之分配之適用法規顯然有
    誤；且原確定判決認再審原告主張民法227條第1項、第232
    條之無利益遲延給付損害賠償為不可採，此部分法規適用亦
    有錯誤，均有民事訴訟法第496條第1項第1款之適用法規顯
    有錯誤情形云云。惟查，再審被告就系爭截切機所有權歸屬
    及花菜檢驗等問題，已分別提出鑫義公司105年12月7日開立
    之統一發票、好收地磅記錄單等件為舉證（見一審卷一第22
    1至227頁、第237頁），並經原確定判決審理系爭截切機所
    有權歸屬及花菜是否檢驗合格時有所斟酌；況就再審原告訴
    請不當得利部分，民法第179條規定之無法律上原因消極事
    實舉證困難之不利益，即歸諸再審原告負舉證責任，於再審
    被告否認再審原告所屬人員單方面製作之系爭進貨明細表，
    且經原確定判決就系爭進貨明細表、證人黃致傑證述與好收
    地磅記錄單間為證據取捨並認定事實，採認該地磅記錄單及
    證人之證詞，認再審原告不足以證明有不當得利情形後，本
    無再轉由再審被告積極舉證檢驗記錄有何不可採之理。況原
    確定判決為前開證據取捨並認事用法後，認再審被告無須負
    遲延之責，並無債務不履行事實之存在，則再審原告於法律
    上自無主張民法第227條第1項、第232條規定遲延給付之損
    害賠償之基礎，原確定判決此部分適用法律自亦無誤。足認
    再審被告已提出證據供原確定判決斟酌，且原確定判決於舉
    證責任分配與遲延給付損害賠償之法律適用均無違誤，再審
    原告之指摘屬原確定判決認定事實、取捨證據是否妥適之範
    疇，揆諸前揭說明，原確定判決並無民事訴訟法第496條第1
    項第1款之適用法規顯有錯誤情形，再審原告之主張亦不可
    採。
七、綜上所述，再審原告主張原確定判決有民事訴訟法第496條
    第1項第1款、第497條之再審事由，提起再審之訴，為無理
    由，應駁回之。
八、據上論結，本件再審之訴為無理由，爰判決如主文。
中　　華　　民　　國　　111 　年　　10　　月　　12　　日
                            民事第四庭
                                審判長法  官　洪能超
                                      法  官  邱泰錄
                                      法  官  李珮妤
以上正本證明與原本無異。
本件不得上訴。
中　　華　　民　　國　　111 　年　　10　　月　　12　　日
                                      書記官  劉鴻瑛